【裁判字號】    98,簡上,189
【裁判日期】    981130
【裁判案由】    清償借款等
【裁判全文】
臺灣臺中地方法院民事判決  98年度簡上字第189號
上  訴  人  乙○○
訴訟代理人  甲○○律師
複代理人    丁○○
被上訴人    丙○○
上當事人間請求清償借款等事件，上訴人對於中華民國98年7月
9日本院沙鹿簡易庭98年度沙簡字第257號第一審判決提起上訴，
本院於民國98年11月13日言詞辯論終結，判決如下：
    主    文
上訴駁回。
第二審訴訟費用由上訴人負擔。
    事    實
甲、上訴人方面：
  一、聲明：求為判決：
    (一)本訴部分：
      (1)原判決關於命上訴人給付被上訴人新台幣(下同)25萬元
        及法定遲延利息暨負擔訴訟費用等不利於上訴人部分廢
        棄。
      (2)前項廢棄部分，被上訴人於第一審之訴及其假執行之聲
        請均駁回。
      (3)第一、二審訴訟費用由被上訴人負擔。
    (二)反訴部分：
      (1)原判決關於駁回後開第二項反訴上訴人於第一審之反訴
        及命反訴上訴人負擔訴訟費用部分廢棄。
      (2)反訴被上訴人應將反訴上訴人共有坐落台中縣沙鹿鎮○
        ○段斗抵小段190地號土地，面積925平方公尺，權利範
        圍12分之2，登記日期民國(下同)67年10月12日台中縣
        清水地政事務所以清字第012518號收件，債權額比例全
        部，擔保債權總金額25萬元，設定權利範圍12分之2抵
        押權登記塗銷。
      (3)反訴上訴費用及原審反訴費用均由反訴被上訴人負擔。
  二、陳述：除與原判決記載相同者，茲引用之外，補稱：
    (一)本訴部分：
      (1)被上訴人於原審自認主張67年10月12日設定系爭抵押權
        20萬元時，即係以被上訴人為抵押權人而設定，故當時
        其母親劉明霞(應為劉王明霞)即將系爭債權贈與被上訴
        人云云，原審竟認為被上訴人係在84年間受贈系爭債權
        ，認事用法自有不一，卷證資料及判決自有違背法令之
        違誤。
      (2)被上訴人並非系爭借款之貸與人，而係其母親劉王明霞
        之人頭，亦未受贈取得系爭債權，自無本件之訴權。
      (3)民法第129條第1項第2款所謂「承認」，為時效完成前
        ，債務人因認識他方請求權存在，所為之觀念表示，而
        發生時效中斷之效力。至於時效完成後所為之承認，則
        係時效完成利益之拋棄，恢復時效完成前之狀態，應以
        債務人明知時效完成之事實為其要件。本件二筆借款發
        生日分別為67年9月19日及68年11月30日，迄今均已罹
        於15年時效。故縱認上訴人曾於87年8月1日寄3,000元
        支票(實為匯票)予被上訴人，但此係上訴人替被上訴人
        繳付國稅局稅金，並非清償系爭借款及其利息，故非承
        認債務之意思通知，此顯然已屬時效完成後所為之承認
        ，且被上訴人亦無法證明上訴人明知系爭借款債權已罹
        於時效，自無中斷時效可言，因此，被上訴人之借款返
        還請求權已罹15年時效而消滅，上訴人自得拒絕給付。
    (二)反訴部分：
      按「請求權因十五年間不行使而消滅。」民法第125條定
      有明文。又「以抵押權擔保之債權，其請求權已因時效而
      消滅，如抵押權人，於消滅時效完成後，五年間不實行其
      抵押權者，其抵押權消滅。」同法第880條亦定有明文。
      如前所述，反訴被上訴人顯然已逾20年以上未行使抵押權
      ，故反訴上訴人自得依據上開規定請求反訴被上訴人塗銷
      系爭抵押權之登記。原判決違背法令，求為廢棄改判。
  三、證據：除援用第一審所提證據外，補提土地登記謄本一份
      為證。
乙、被上訴人方面：
  一、聲明：求為判決：駁回上訴。
  二、陳述：除與原判決記載相同者，茲引用之外，補稱：上訴
      人承認有借款，只以時效抗辯，上訴人87年所寄3,000元
      ，上訴人說那是繳稅金，該筆3,000元是上訴人沒錢還款
      ，先匯款幫被上訴人繳稅而已。是上訴人之上訴無理由。
  三、證據：援用第一審所提證據。
    理    由
一、本件被上訴人起訴主張：上訴人於67年9月19日向被上訴人
    母親劉王明霞借款20萬元，並提供其所有坐落台中縣沙鹿鎮
    ○○段斗抵小段190、190之2地號土地，應有部分均為六分
    之一設定抵押，於67年10月12日向清水地政事務所辦理抵押
    權登記，將抵押權人及債權人均登記為被上訴人，抵押權存
    續期間自67年9月18日起至68年3月17日止，因上訴人付息正
    常，被上訴人之母親又續借5萬元予上訴人，雙方遂於68年
    11月30日至清水地政事務所辦理他項權利變更登記，擔保債
    權金額變更為25萬元，存續期間變更為不定期，抵押權人及
    債權人仍為被上訴人，足見被上訴人母親已將系爭借款債權
    贈與(應為債權讓與)被上訴人。嗣被上訴人母親移民加拿大
    ，但每年均有回國向上訴人收取利息。84年間被上訴人母親
    身體不適，遂將本件債權證明文件交付被上訴人，交代務必
    向上訴人收回借款，85年母親病逝，被上訴人無心處理債務
    。被上訴人前在國外遊學八年，80年返台，82年起擔任教職
    ，遂開始申報所得稅，87年台北市國稅局針對83年度綜合所
    得核定稅額，來函要求補繳稅額，才知系爭抵押債權利息為
    19,062元，需補繳稅額2,738元，於是被上訴人於87年間聯
    絡上訴人，請求上訴人償還本金及利息，但上訴人說其經濟
    狀況不好，只能幫忙被上訴人繳交利息所得稅金，遂於87
    年8月1日寄來面額3,000元匯票一紙。隔年被上訴人再打電
    話給上訴人請求清償借款，上訴人稱只要有錢一定會還，結
    果迄今未還，爰訴請上訴人給付系爭借款及利息。上訴人反
    訴請求被上訴人塗銷系爭抵押權登記為無理由。上訴人則以
    ：(一)本訴部分：(1)被上訴人並非系爭借款貸與人，其無請求
    權，被上訴人提起本訴，當事人不適格。(2)上訴人並未積欠
    被上訴人借款，被上訴人亦未取得系爭借款債權。縱有積欠
    被上訴人借款，其返還請求權業已罹於時效，上訴人得拒絕
    給付。(3)系爭二筆借款發生於67年9月19日及68年11月30日
    ，迄今，其請求權均已罹於15年時效而消滅，上訴人固曾於
    87年8月1日寄3,000元予被上訴人，但此係幫被上訴人繳付
    國稅局稅金，並非清償系爭借款及利息，故非承認債務之意
    思通知，此係時效完成後所為之承認，被上訴人亦無法證明
    上訴人明知系爭借款債權已罹於時效，自無中斷時效可言等
    語，資為抗辯。(二)反訴部分：上訴人自67年9月19日及68年
    11月30日借迄今，已歷20餘年，被上訴人並未行使抵押權，
    爰依民法第125條、第880條規定，提起反訴，訴請被上訴人
    塗銷系爭抵押權登記。
二、查上訴人於67年10月12日以其所有坐落台中縣沙鹿鎮○○段
    斗抵小段190地號面積925平方公尺土地應有部分六分之一及
    同小段190之2地號面積6平方公尺土地應有部分六分之一為
    擔保，向被上訴人母親劉王明霞借款20萬元，並向清水地政
    事務所為抵押權設定登記，債權人及抵押權人均登記為被上
    訴人名義，權利存續期間限自67年9月18日起至68年3月17日
    止，為期6個月，嗣上訴人再續借款5萬元，於68年12月6日
    為他項權利變更登記，抵押債權金額變更為25萬元，存續期
    限變更為不定期，此有切結書、土地登記謄本、抵押權設定
    契約書、他項權利變更契約書、他項權利證明書等影本附卷
    可稽，復為兩造所是認。
三、本訴部分：
  (一)民法第294條第1項規定：「債權人得將債權讓與第三人。」
    債權讓與為不要式行為，僅依當事人間之合意而成立，不以
    訂立書據或履行何等方式為必要。故債權讓與契約之成立，
    只須讓與人與受讓人意思表示一致，無庸得債務人之同意，
    因債權人之變更，與債務人之義務不生影響。惟對於債務人
    發生效力時，則必須將讓與事實通知債務人或提示讓與字據
    ，否則，受讓人不得以其讓與契約對抗債務人。債權讓與成
    立後，除原債權由讓與人移轉於受讓人之外，讓與人必須將
    證明債權之文件，交付受讓人，並應告以關於主張該債權所
    必要之一切情形，俾受讓人得便於行使其權利，此為民法第
    296條、第297條第1項所明定。債權讓與之通知，為通知債
    權讓與事實之行為，其性質為觀念通知，此項通知不拘形式
    ，言詞或書面均可。受讓人對於債務人主張受讓事實，行使
    其債權時，亦得認為兼有通知之效力。(參見最高法院39年
    台上字第448號、42年台上字第626號判例意旨)。
    本件系爭抵押權設定之初，即將債權人及抵押權人登記為被
    上訴人名義，他項權利變更登記時，債權人及抵押權人亦未
    變動。被上訴人出國留學8年，利息均由其母親代向上訴人
    收取，此亦人情之常。上訴人稱：利息均由劉王明霞收取，
    僅借用被上訴人名義為抵押權設定登記而已。但上訴人並未
    能提出確切證據證明其等間有借名契約存在。被上訴人80年
    學成歸國，82年起擔任教職，被上訴人之母劉王明霞於85年
    12月5日病逝，生前即將證明債權之文件正本(切結書、抵押
    土地所有權狀、抵押權設定契約書、他項權利證明書、他項
    權利變更契約書等)交付被上訴人。因被上訴人任教職，須
    為綜合所得稅申報，被上訴人於87年接到財政部台北市國稅
    局83年度綜合所得稅核定稅額繳款通知書，系爭抵押債權利
    息為19,062元，須補繳利息所得稅2,738元，被上訴人即通
    知上訴人清償借款，上訴人無力清償，於87年8月1日寄一紙
    面額3,000元匯票，指名受款人為丙○○，寄給被上訴人，
    幫忙繳交利息所得稅金。既有利息所得存在，始有稅金繳納
    問題，足認上訴人承認被上訴人利息債權之存在，上訴人亦
    未能提出證據證明其已清償25萬元之抵押債權。是被上訴人
    業於87年8月1日將系爭債權讓與之事實通知上訴人。縱如上
    訴人所稱因系爭抵押權人及債權人均登記為被上訴人名義，
    故寄3,000元匯票指名丙○○為受款人，並非承認系爭債務
    ，已受債權讓與之通知。然查，被上訴人於98年3月3日持其
    母交付之債權證明文件─切結書、上訴人土地所有權狀、抵
    押權設定契約書、他項權利證明書、他項權利變更契約書等
    向本院聲請對上訴人核發支付命令，因上訴人異議而視為起
    訴，斯時，被上訴人提出債權證明文件，對上訴人主張債權
    受讓事實，行使債權，亦得認為兼有通知之效力。是系爭債
    權堪認確已讓與被上訴人。
  (二)按請求權，固因十五年間不行使而消滅，民法第125條前段
    定有明文；惟按消滅時效因承認而中斷，同法第129條第1項
    第2款亦定有明文；次按所謂承認，係指義務人向請求權人
    表示承認其請求權存在之觀念通知而言，又承認不以明示為
    限，默示之承認，亦有承認之效力(參照最高法院51年台上
    字第1216號判例意旨)。又債務人於時效完成後，所為之承
    認，固無中斷時效之可言，然既明知時效完成之事實，而仍
    為承認行為，自屬拋棄時效利益之默示意思表示，且時效完
    成之利益，一經拋棄，即恢復時效完成前狀態，債務人顯不
    得再以時效業經完成拒絕給付。請求權固因十五年間不行使
    而消滅。本件上訴人供稱：系爭借款向由被上訴人之母劉王
    明霞向其收取利息，自難認債權人自借款日起即不行使權利
    。縱認如上訴人所稱：自借款日(67年9月19日及68年11月30
    日)起，被上訴人及其母均未行使權利，迄87年8月1日被上
    訴人請求上訴人清償借款之日止，系爭借款之請權已罹十五
    年時效而消滅。但查，被上訴人於87年接獲財政部台北市國
    稅局核定83年度綜合所得稅稅額繳款通知書，系爭抵押債權
    利息為19,062元，須補繳利息所得稅2,738元，被上訴人通
    知上訴人清償債務，上訴人即寄一紙面額3,000元匯票給上
    訴人，替被上訴人繳納稅金，無利息所得，即無稅金之繳納
    ，上訴人承認所寄3,000元匯票係幫被上訴人繳納稅金，此
    即默示承認被上訴人利息債權之存在，利息債權之未獲清償
    ，其本金債權25萬元自仍存在。綜上所述，綜認被上訴人就
    系爭借款之請求權，已罹時效而消滅，但因上訴人於時效完
    成後，仍為承認行為，依前述判例意旨，自屬拋棄時效利益
    之默示意思表示，且時效完成之利益，一經拋棄，即恢復時
    效完成前狀態，上訴人自不得再以時效業經完成拒絕給付。
四、反訴部分：
  (一)上訴人主張其於67年及68年間向被上訴人之母劉王明霞共借
    款25萬元，並提供其所有坐落台中縣沙鹿鎮○○段斗抵小段
    190地號面積925平方公尺土地，應有部分六分之一設定抵押
    權登記予被上訴人，本件抵押權設定迄今已逾20年，依民法
    第125條及第880條規定，被上訴人之抵押權業已消滅，爰提
    反訴訴請被上訴人塗消上揭抵押權登記(本件抵押土地除
    190地號土地外，尚有另筆190之2地號土地，設定權利範圍
    均為六分之一)。
  (二)按以抵押權擔保之債權，其請求權已因時效而消滅，如抵押
    權人於消滅時效完成後，五年間不實行其抵押權者，其抵押
    權消滅。民法第880條固定有明文。惟本件系爭抵押權擔保
    之借款請求權尚未罹於時效消滅，已如前述，則上訴人以被
    上訴人自借款日起逾20年未實行其抵押權，其抵押權消滅，
    提起反訴，訴請被上訴人應將上訴人共有坐落台中縣台中縣
    沙鹿鎮○○段斗抵小段190地號土地，面積925平方公尺，權
    利範圍12分之2，登記日期民國67年10月12日台中縣清水地
    政事務所以清字第012518號收件，債權額比例全部，擔保債
    權總金額新台幣25萬元，設定權利範圍12分之2抵押權登記
    塗銷，尚乏依據，應予駁回。
五、綜上所述，本訴部分，原審判命上訴人給付被上訴人系爭借
    款本金25萬元及給付自98年3月3日聲請支付命令前五年即自
    93年3月4日起至清償日止按年息百分之五計算之利息，並依
    職權宣告假執行，於法並無不合；反訴部分，系爭抵押權擔
    保之借款請求權尚未罹時效而消滅，被上訴人之抵押權未消
    滅，上訴人訴請被上訴人塗銷前揭抵押權登記，洵非正當，
    原審駁回上訴人之反訴，並無違誤。上訴意旨指摘原判決不
    當，求予廢棄改判，為無理由，應予駁回其上訴。
六、據上論結，本件上訴為無理由，依民事訴訟法第436條之1第
    3項、第449條第1項、第78條，判決如主文。
中    華    民    國    98    年    11    月    30    日
                  民事第二庭  審判長法  官  王  銘
                                    法  官  陳秋月
                                    法  官  周靜秀
正本係照原本作成。
不得上訴。
中    華    民    國    98    年    12    月     3    日
                                    書記官


司法院資訊處製作；財團法人民間司法改革基金會備份。
